臺灣板橋地方法院民事判決　九十一年度訴字第五四三號
　　原　　　告　乙○○
　　被　　　告　甲○○
　　被　　　告　丙○○
右當事人間返還價金事件，本院判決如左：
    主    文
原告之訴及其假執行之聲請均駁回。
訴訟費用由原告負擔。
    事    實
甲、原告方面：
  一、聲明：
　　１被告應連帶給付原告新台幣（下同）四百四十萬元，並自起訴狀繕本送達翌日
　　　起至清償日止，按年息百分之五計算之利息。
　　２願供擔保請准宣告假執行。
  二、陳述：
　１原告於民國七十六年十月廿九日以總價金二千二百萬元，向被告甲○○、丙○
      ○購買坐落永和市○○段下秀朗小段三０六、三０七、三０四之二地號三筆土
      地，及永和市○○路○段七十五號建物所有權全部（建物已不存在，雙方會同
      辦理滅失登記）。簽約時原告已付二百二十萬元價金，依買賣契約備註第二條
      規定，原告於三０四之二地號土地承租人許景得放棄優先購買權後，始為第二
      次付款一千一百萬元，被告再交付過戶所需證件，尾款八百八十萬元於產權過
      戶清楚後七日內被告辦理交地及指界手續之同時，由原告付清價金。
    ２依兩造約定，被告應向許景得取得放棄優先承買權證明書，才能請求第二次付
　　　款。詎被告迄今未取得許景得之放棄證明書，亦未辦理地上建物滅失登記，竟
　　　於七十八年間在三０六地號、三０七地號土地上（合併後經重測為永安段二九
　　　一地號土地），搭建新屋（門牌號碼永和市○○路○段六三號），復於八十六
　　　年七月十九日將上開永安段二九一地號土地及地上建物，設定本金最高限額三
　　　千萬元之抵押權登記予台北縣中和地區農會，顯已違背契約。原告於九十年八
　　　月三日以存證信函催告被告於文到十五日內，將上開土地及房屋辦理塗銷抵押
　　　權登記，自建新屋應行拆除，原有建物應辦理滅失登記，被告並應取得許景得
　　　拋棄優先承買之書面，逾期即按違約處理，被告收受存證信函後置之不理。爰
　　　將本件起訴狀繕本之送達，作為解除契約之意思表示，本件契約茲已解除，則
　　　被告所收價金二百二十萬元應即返還原告。又被告有上開違約之情事，應按契
　　　約第八條規定，按所收價金加倍給付作為違約金，原告僅按一倍之價金即二百
　　　二十萬元請求被告給付違約金。為此原告請求被告連帶給付四百四十萬元，並
　　　自起訴狀繕本送達翌日起至清償日止，按年息百分之五計算之利息。
　　３被告丙○○於民國七十六年十月廿九日寫存證信函給許景得，在信中隱瞞土地
　　　實際賣價只有每平方公尺六萬五千八百六十八元之事實（三筆土地面積分別為
　　　一四一平方公尺、一五六平方公尺、三十七平方公尺，合計三三四平方公尺，
　　　總價金二千二百萬元，每平方公尺只有六萬五千八百六十八元，三０四之二地
　　　號土地只有三十七平方公尺，合計只賣二百四十三萬元），被告向許景得騙稱
　　　三０四地號土地賣價五百五十萬元，許景得不相信要求看買賣契約書，看所報
　　　五百五十萬元價格是否合理，才考慮是否要優先承買，此有許景得七十六年十
　　　一月四日台北郵局第三十四支局一五二號存證信函回復丙○○可以為證。換言
　　　之，許景得從未表示放棄優先承買，也未表示要優先承買，被告所稱有交付許
      景得表示要優先承買之存證信函予原告之說詞，與事實不符。
　　４原告與許景得素昧平生，被告將土地出賣給原告，當然是由被告負責解決土地
      承租之問題，因而被告有義務先行解決承租人許景得之放棄優先承買權，被告
      無法解決許景得之放棄優先承買權，致使契約無法履行，自可歸責於被告，原
      告請求被告給付二百二十萬元之違約金並不高，如按月息一分計算，一年利息
      為廿六萬四千元，十四年之利息為三百六十九萬六千元，因而原告請求二百二
      十萬元之違約金並不高，只是象徵性之給付而已，尚達不到利息給付標準，亦
      達不到懲罰之目的，因而原告此項請求尚屬正當。
乙、被告方面：
  一、聲明：原告之訴駁回。如受不利判決，請准供擔保免為假執行。
  二、陳述：
  　１被告甲○○本人並代理被告丙○○與原告訂立系爭不動產買賣契約，約定買賣
      價金二千二百萬元，原告於簽約當日給付被告訂金二百二十萬元，但因系爭三
      ０四之二號土地上有訴外人許景得承租使用，因此兩造研商後，請原告委請之
      代書書立一份由被告丙○○為出賣人、原告為買受人、價金五百五十萬元之買
      賣契約書，並書立存證信函一紙，由被告於簽約後第十二天寄發該存證信函後
      附買賣契約書，通知許景得是否願意以五百五十萬元之價格優先承買，許景得
      於收受後表示願意承買，被告便立即將許景得願意承買之回函拿給原告之代書
      看，原告之代書收下後，僅表示會告知原告，但從此以後，原告方面再也沒有
      消息。原告於九十一年四月十二日庭訊時稱：聯絡不到被告，因被告搬家電話
      號碼更換之故等語，全屬推託之謊言，查被告雖在三年前搬家，但所用之電話
      號碼00000000，迄今仍在使用，從未更換，原告要找被告隨時可以找
      得到。但被告一直到九十年八月才收受原告寄發之存證信函，中間隔了十四年
      之久，原告為何沒有任何異議？乃因其理虧，當初根本就不欲購買，如今事隔
      十四年多，於請求權時效快消滅時，抱著試試看能要回多少的心理，不過是增
      加訟累而已。
　　２原告所稱被告將系爭土地向台北縣中和地區農會設定本金最高限額三千萬元之
　　　抵押權乙事，查被告業已清償，並塗銷抵押權登記完畢，此有清償證明書及最
　　　新之土地登記謄本為憑。
　　３兩造訂約當初，許景得願意以五百五十萬元之價格優先承買，但原告得知後卻
      相應不睬，至此再也沒有任何應買或支付第二期價款之意思表示，顯係因可歸
      責於原告之事由，致延宕十四年餘，期間系爭土地因土地重測，容積率實施之
      前後可建築之面積相差達六二三點九六坪，依九十年七月之土地公告現值：二
      九一地號為每平方公尺一十萬零二十四元，二九九地號（即重測前下秀朗小段
      三０四之二地號）之土地公告現值為每平方公尺一十八萬七千二百元，換算平
      方公尺為二０六二點六九平方公尺，既使依公告現值來計算，被告之損失亦高
      達二千九百餘萬元，這些損失是否應由原告負擔？
    理    由
一、原告主張：兩造於七十六年十月廿九日就坐落永和市○○段下秀朗小段三０六、
    三０七地號（二筆土地合併後，經重測為永安段二九一地號）、三０四之二地號
    （重測後為永安段二九九地號），及永和市○○路○段七十五號建物所有權全部
    （建物已不存在，雙方會同辦理滅失登記），訂立買賣契約，原告於簽約時已給
    付二百二十萬元價金，第二次付款一千一百萬元，兩造定於三０四地號土地承租
    人許景得放棄優先購買權後，始辦理交款及證件等手續，尾款八百八十萬元於產
    權過戶清楚後七日內被告辦理交地及指界手續之同時，由原告付清價金等情，業
    據原告提出買賣契約書、土地登記謄本為證，且為被告所不爭執，此部分主張應
    可信為真實。
二、原告並主張：依兩造約定，被告應向許景得取得放棄優先承買權證明書，才能請
    求第二次付款。詎被告迄今未取得許景得之放棄證明書，亦未辦理地上建物滅失
    登記，竟於七十八年間在三０六地號、三０七地號土地上（合併後經重測為永安
    段二九一地號土地），搭建新屋（門牌號碼永和市○○路○段六三號），復於八
    十六年七月十九日將前揭永安段二九一地號土地及地上建物，設定本金最高限額
    三千萬元之抵押權登記予台北縣中和地區農會，顯已違背契約，經原告以存證信
    函催告被告於文到十五日內，將上開土地及房屋辦理塗銷抵押權登記，自建新屋
    應行拆除，原有建物應辦理滅失登記，被告並應取得許景得拋棄優先承買之書面
    ，逾期即按違約處理，被告收受後置之不理。爰將本件起訴狀繕本之送達，作為
    解除契約之意思表示，本件契約茲已解除，則被告所收價金二百二十萬元應即返
    還原告。又被告有上開違約之情事，應按契約第八條規定，按所收價金加倍給付
    作為違約金，原告僅按一倍之價金請求被告給付違約金二百二十萬元。為此原告
    請求被告連帶給付四百四十萬元，並自起訴狀繕本送達翌日起至清償日止，按年
    息百分之五計算之利息等情；被告則以：本件買賣契約訂立後，因系爭三０四之
    二地號土地上有第三人許景得承租，原告所委請之代書乃書立一份由被告丙○○
    為出賣人、原告為買受人、價金五百五十萬元之買賣契約書，並書立存證信函一
    件，由被告寄發該存證信函後附買賣契約書，通知許景得是否願意以五百五十萬
    元之價格優先承買，許景得於收受後表示願意承買，被告便立即將許景得願意承
    買之回函拿給原告之代書看，原告之代書收下後，僅表示會告知原告，但從此以
    後，原告方面再也沒有表示應買或支付第二期價款之意思，顯係因可歸責於原告
    之事由，致延宕十四年餘，期間系爭土地因土地重測，容積率實施之前後可建築
    之面積相差達六二三點九六坪，依九十年七月之土地公告現值計算，被告之損失
    亦高達二千九百餘萬元，這些損失是否應由原告負擔？至於原告所稱被告將系爭
    土地向中和市農會設定本金最高限額三千萬元之抵押權乙事，查被告業已清償，
    並塗銷抵押權登記完畢，此有清償證明書及最新之土地登記謄本為憑等語置辯。
三、原告以被告未向土地承租人許景得取得拋棄優先承買權之書面未將新建之地
    上物拆除未塗銷抵押權登記未辦理地上建物滅失登記，已違反契約約定，經
    原告定期催告被告履行，被告於期限內仍不履行，而主張解除契約，並以本件訴
    狀繕本之送達作為解除契約之意思表示。茲就原告所主張上開解除契約之事由是
    否成立，依序審酌如下：
  經查：兩造買賣標的物共有三筆，其中一筆即永和市○○段下秀朗三０四之二地
    號土地，為承租人許景得承租土地建屋使用，此為兩造所不爭執，而許景得從未
    表示要優先承買，亦據其到庭證述在卷（見九十一年六月二十日筆錄）。兩造於
    買賣契約之備註欄第二條約定「第二次付款，甲乙雙方定於租賃權人許景得先生
    放棄優先購買權後，始辦理交款及證件等手續」，就此約定，原告主張：被告應
    負責解決土地承租人許景得之拋棄優先承買權，被告無法解決許景得之放棄優先
    承買權，致使契約無法履行，自屬可歸責於被告之事由等情。惟查：該約定係以
    承租人許景得拋棄優先承買權作為原告給付第二期款之付款條件，並非約定被告
    負有取得承租人拋棄優先承買書面之給付義務，原告亦未舉證被告負有此給付義
    務，且承租人是否拋棄優先承買權，承租人有意思自主權，非被告所能左右及掌
    握，被告亦無可能將此攬為自己應負之義務，被告已向承租人詢問是否願意優先
    承買，此業據證人尹俊富證述在卷（見九十一年六月二十日筆錄），至於承租人
    是否願意拋棄，非被告所能決定，是承租人不拋棄優先承買權，不能認為係可歸
    責於被告之事由，則原告以可歸責於被告之事由致給付不能而主張解除本件買賣
    契約，洵屬無據。次查：原告於九十一年六月二十日庭訊時又主張：本件契約性
    質要許景得拋棄優先承買權，契約才生效等語，惟細譯前揭備註欄第二條內容及
    其他條款內容，並無將承租人放棄優先承買權作為本件契約之停止條件之意思，
    被告甲○○亦供述當時兩造並未考慮到若承租人不放棄優先承買權將如何處理之
    問題，是承租人拋棄優先承買權，應為原告之付款條件，非本件買賣契約之停止
    條件，否則原告可直接主張契約不生效力，亦不必事後作解除契約之動作，是原
    告此部分之主張亦不可採。
  未將新建之地上物拆除：原告主張被告於買賣契約成立後，在系爭土地上新建鋼
    骨一層樓建築（門牌號碼：永和市○○路○段六三號）之事實，業據原告提出建
    物登記謄本為證，且為被告所自認，自可信為真實。原告所購買之土地本為素地
    ，被告在其上建屋，固然有減少契約預定之效用，屬於物之瑕疵，然出賣人所負
    物之瑕疵擔保責任，係以物之瑕疵於危險移轉時存在為要件，換言之，倘被告於
    交付前，已將新建之地上物拆除，被告自不負瑕疵擔保責任。本件買賣契約係約
    定被告於原告付清價金二千二百萬元之同時，點交本件土地，此見契約書附表第
    貳點自明，而原告僅付第一次付款二百二十萬元，並未付清全部款項，被告尚無
    須交付土地，此時自難要求被告負出賣人瑕疵擔保之責任，是原告以被告未將新
    建物拆除為由，據以解除本件買賣契約，亦屬無據。
  未塗銷抵押權登記：原告主張被告於買賣契約成立後即八十六年七月十九日將系
    爭三０六、三０七地號二筆土地（合併重測為永和市○○段二九一地號）連同其
    新建之地上建物（門牌號碼：永和市○○路○段六三號）共同設定本金最高限額
    三千萬元抵押權予第三人台北縣中和地區農會，原告以存證信函催告被告於文到
    十五日內塗銷抵押權登記，被告未於期限內塗銷之，為此解除契約等情。經查：
    被告於八十六年七月十九日將系爭三０六、三０七地號二筆土地（合併重測為永
    和市○○段二九一地號）連同其新建之地上建物（門牌號碼：永和市○○路○段
    六三號）共同設定本金最高限額三千萬元抵押權予第三人台北縣中和地區農會，
    嗣於本件訴訟進行中即九十一年三月下旬，將抵押權登記塗銷，此有土地及建物
    登記簿謄本可稽。被告為出賣人，固負有移轉土地所有權之義務及除去第三人主
    張權利之義務，然依本件契約附表第貳點約定，於原告已付清第一次付款二百二
    十萬元及為第二次付款一千一百萬元之同時，被告始須將辦理土地所有權移轉所
    需之文件交予雙方指定之代書辦理過戶，又依備註第二點約定，雙方定於租賃權
    人許景得拋棄優先承買權後，始辦理第二次付款及交付證件之手續，而原告迄今
    仍未為第二次付款，是被告所負移轉土地所有權之履行義務尚未到期，縱使被告
    將土地設定抵押權予第三人，亦不影響原告之權益，只要被告在移轉土地所有權
    清償期屆至時，將抵押權登記塗銷，自不能謂被告有債務不履行之情形，是被告
    所負移轉土地所有權之履行義務尚未到期，原告此時以被告未塗銷抵押權登記，
    作為解除本件買賣契約之事由，即非可採。
  未辦理地上建物滅失登記：因本件買賣之建物於契約訂立前已不存在，固實質上
    本件係就土地成立買賣契約，目的在土地所有權之移轉，兩造於契約中另約定「
    雙方應會同辦理地上建物滅失登記」，核屬本件契約之從給付義務，本身不具獨
    立之意義，僅具補助主給付義務之功能，使債權人之利益獲得最大的滿足，就此
    給付義務，兩造並未約定期限，解釋上，應與被告移轉土地所有權清償期同時，
    而被告就移轉土地所有權之清償期尚未屆至，已於前段論述，此時自難謂被告就
    辦理地上建物滅失登記有給付遲延之情形，且此給付義務並非土地所有權移轉行
    為所必要，原告亦不得以被告遲未履行此從給付義務，而解除本件買賣契約。
  綜上，原告所持上開事由據以解除本件契約，均屬無據，自不生解除契約之效力
    。從而原告以契約已解除，請求被告返還所收價金二百二十萬元及法定遲延利息
    ，為無理由，應予駁回。
四、原告並主張：被告未向土地承租人許景得取得拋棄優先承買權之書面未將新
    建之地上物拆除未塗銷抵押權登記未辦理地上建物滅失登記，已違反契約約
    定，依契約第八條規定「甲乙雙方應遵約履行，若甲方違約，所付款項由乙方無
    條件沒收，如乙方違約，所收款項應於違約日起十日內加倍返還予甲方，作為違
    約賠償金」，原告請求被告連帶給付違約金二百二十萬元，並自起訴狀繕本送達
    翌日起至清償日止，按年息百分之五計算之利息。惟查：
    兩造係以承租人拋棄優先承買權為第二次付款條件，並非約定被告負有取得承
    租人拋棄優先承買證明書之給付義務，原告又未能舉證被告負有此義務，是被告
    未取得許景得拋棄優先承買權之書面，並不能認為被告有何違反約定之情事。
    被告只須在移轉土地所有權及交付土地時，將新建之地上物拆除、辦理抵押權登
    記塗銷及地上建物滅失登記，即已盡其出賣人之義務，在被告移轉土地所有權及
    交付土地之清償期尚未屆至前，自不能以被告未將新建之地上物拆除、抵押權登
    記塗銷、辦理地上建物滅失登記，謂其有債務不履行之情形，本件之移轉土地所
    有權及交付土地之清償期尚未屆至，已於前文論述，是原告以此請求被告給付違
    約金二百二十萬元，亦屬無據。
五、原告以被告有違約之情事為由解除契約，請求返還已付之價金二百二十萬元，並
    請求支付違約金二百二十萬元，及自起訴狀繕本送達翌日起至清償日止按年息之
    百分之五之利息，均無理由，應予駁回。原告既受敗訴判決，其假執行之聲請即
    失所依據，應併予駁回。
六、結論：本件原告之訴為無理由，依民事訴訟法第七十八條，判決如主文。
中　　　華　　　民　　　國　　九十一　　年　　　六　　　月　　二十八　　日
                                臺灣板橋地方法院民事第三庭
~B法　官　陳映如
右正本證明與原本無異。
如不服本判決，應於判決送達後廿日內，向本院提出上訴狀。
中　　　華　　　民　　　國　　九十一　　年　　　五　　　月　　　八　　　日
~B書記官　高玉彬
